【裁判字號】    92,上更(一),277
【裁判日期】    921128
【裁判案由】    偽造文書等
【裁判全文】
臺灣高等法院高雄分院刑事判決                九十二年度上更(一)字第二七七號
    上  訴  人
    即自訴人    甲○○
    代  理  人  黃瑩
    上  訴  人
    即  被  告  乙○○
    輔  佐  人  蔡命祈
    選任辯護人  陳里己  律師
                吳敏蕙
                蔡淑媛
右上訴人等因被告等偽造文書等案件，不服台灣高雄地方法院八十七年度自字第三０
六號、九十一年度自緝字第二三號中華民國九十一年六月二十八日及九十一年八月九
日第一審判決（併辦案號：台灣屏東地方法院檢察署八十八年度偵字第二０八二號、
八十八年度偵字第二四七號、八十六年度偵字第八二００號、台灣高雄地方法院檢察
署八十六年度偵字第一五五一０號），提起上訴，判決後經最高法院發回更審，本院
判決如左：
      主      文
原判決關於乙○○部分撤銷。
乙○○連續行使偽造私文書，足以生損害於他人，處有期徒刑捌月。
附表所示支票背面其中偽造「楊麗美」署押計拾伍枚，均沒收。
      事      實
一、乙○○原係設於高雄縣湖內鄉○○街十八號成群玻璃有限公司（下稱成群公司）
    負責人顏定國之妻，其明知公司與個人於民國（以下同）八十五年間時已經常借
    錢，於八十六年一月初時，已陷於經濟困難，已無支付之能力，以自己名義所簽
    發及向陳淑華（業經原審判決無罪確定）所借用研劦企業有限公司（下稱研劦公
    司）、向乙○○胞兄蔡旻璇所借用之支票，亦無法於票載期日存入足夠存款供兌
    現，竟與顏定國（另經本院於八十七年十二月八日以八十七年度上易字第一一九
    二號判決有期徒刑一年確定）共同基於意圖為自己不法所有之概括犯意聯絡，由
    乙○○或顏定國於附表所示之時間，持附表所示之前述支票，至甲○○位於高雄
    市三民區○○○路三八三號住處，以高雄縣湖內鄉土地要蓋房屋為由，向甲○○
    調借現款，利息預扣，因甲○○要求有較具資力之人背書擔保，乙○○單獨基於
    行使偽造文書之概括犯意，當場乙○○即未經其妯娌楊麗美同意，擅自在附表所
    示其中十五紙支票背面偽造「楊麗美」之署押名以為背書後（見附表背書人欄）
    ，持以向甲○○貼現，足以生損害於楊麗美，並致使甲○○誤信楊麗美願意背書
    擔保票款之支付，而陷於錯誤分別依附表所示支票面額扣除利息借予現款，乙○
    ○、顏定國因此共詐得如附表所示之金額計新台幣（下同）二百二十五萬六千八
    百九十七元（票面金額係加上預扣之利息，計二百六十萬五千二百八十三元），
    嗣因附表所示之支票屆期遭退票，甲○○追索無著，始知受騙，進而查悉上情。
二、案經甲○○提起自訴。
      理      由
一、訊據上訴人即被告乙○○固不否認以要在高雄縣湖內鄉蓋房屋為由，以附表所示
    支票向自訴人調借現款，總金額共計二百二十五萬六千八百九十七元，並在部分
    支票背面偽造楊麗美署押背書，以取信於自訴人，支票到期均未兌現亦無還款之
    情事，惟矢口否認有何詐欺取財之犯行，辯稱：自訴人曾參加我與顏定國的婚禮
    ，亦認識楊麗美為我妯娌，在支票背書係應自訴人要求才寫，未偽稱楊麗美或偽
    稱支票均係客票，無詐欺之意圖云云。惟查：
（一）右開事實，業據自訴人甲○○於原審及本院審理指訴綦詳，未經楊麗美同意偽
      造背書部分，並經被告乙○○坦承：未得楊麗美同意背書，款項均拿去公司週
      轉，匯到美國買東西，東西賣不出去，都被債權人搬光了等語（原審八十七年
      五月二十日、八十七年六月十六日審理筆錄，九十二年十一月十八日本院審判
      筆錄），復經證人即自訴人公司會計達木蘭於原審結證：曾見被告乙○○、顏
      定國等人來公司借錢等語明確（原審八十八年六月二十八日審理筆錄），並有
      支票及退票理由單二十紙附卷可稽。
（二）被告乙○○雖辯稱：以楊麗美背書是應自訴人要求才寫等語，惟參以之前亦未
      有以楊麗美名義為背書人等情，顯見此背書對於自訴人決定是否借款具有相當
      程度影響，倘非被告乙○○隱瞞未告知楊麗美以為背書即遽自行簽名背書之事
      實，自訴人當無誤信有背書人擔保票款支付，而貸與如附表所示之款項之可能
      ，是被告乙○○未告知楊麗美以之為背書人，即遽自行簽名背書，使楊麗美因
      此須就票面文義負背書人之責任，自訴人因此誤信有背書人擔保票款支付，而
      貸與如附表所示之款項，嗣支票不能兌現，受有借款無法取回之損害，是被告
      乙○○之行為足以生損害於楊麗美及自訴人足以認定。
（三）且借款當時被告乙○○、成群公司經濟狀況不佳，當時已經常借錢，而被告乙
      ○○帳戶自八十六年四月二十六日即有退票紀錄，八十六年五月三十日拒絕往
      來，退票金額計三百零五萬餘元，成群公司帳戶於八十六年四月二十一日即有
      退票紀錄被註銷，八十六年四月三十日開始退票，八十六年五月二十三日拒絕
      往來，退票金額計四百七十三萬餘元等情，有高雄市票據交換所於八十九年十
      二月二十八日以高市票交業乙字第二八六五號函檢送之退票紀錄明細二紙在卷
      可憑，而在週轉不靈，無法依約匯入開票金額至研劦公司帳戶，研劦公司帳戶
      自八十六年五月九日即有退票紀錄，於八十六年六月六日經拒絕往來，退票金
      額計一百四十萬餘元等情，亦有台南市票據交換所於八十九年十二月三十日以
      南市票交字第二六六號函檢送之退票紀錄、台北國際商業銀行北三重分行九十
      一年五月二十三日北商銀北三重（九一）字第二六號函檢送之蔡旻璇
      帳戶資料各一紙在卷可按，被告乙○○明知財務困難，猶與同案被告顏定國密
      集向自訴人借錢週轉，難認其無不法所有之意圖。
（四）被告乙○○另辯稱：八十五年九月起即以自己及他人支票向自訴人調現，每月
      金額超過不止十萬元，借款時仍有能力讓部分支票兌現，非經濟狀況不佳等語
      ，並有被告乙○○提出之世華銀行存款明細分戶帳、合作金庫灣內分行於九十
      一年一月二十三日以（九一）合金灣存字第四四號函檢送、九十一年六月五
      日以合金灣存字第九一二七四七號函檢送之自訴人帳戶交易明細表二
      紙、自訴人九十一年二月二十七日提出之支票託收簿一紙，然上述支票票期屆
      至前之匯款金額均不大，反係後面借貸金額逐次增加，且亦係四處調借軋票始
      未提早經票據交換所拒絕往來，尚不能以之為借款時資力正常之依據。
（五）至自訴人曾參與被告乙○○、顏定國婚禮，固有被告乙○○提出之婚禮照片二
      幀、錄影帶一捲在卷可稽，而前開錄影帶經原審於九十一年四月八日勘驗屬實
      ，復製有勘驗筆錄一紙足參，然此不足以證明被告乙○○於支票上偽造楊麗美
      背書，係出於自訴人之要求所為，是上開婚禮照片二幀、錄影帶一捲，均難採
      為有利於被告乙○○之認定。至於證人陳羿伶於原審雖證述：我是今日公司的
      業務員，我們公司是賣儀器的，與成群公司有生意往來多年，顏定國曾向我們
      買貨，但未依約開票給我們公司，我有打電話去催票，都找不到他人，事情發
      生之前，我們都不知道顏定國和他太太的姓名等情（見原審九十年一月三十一
      日審判筆錄），然被告乙○○於借款時並未自稱楊麗美，尚不足以證明被告乙
      ○○有冒楊麗美之名向自訴人施詐借款之情事，對於被告乙○○上開詐欺犯罪
      之成立，不生影響，併此明。
    綜上所述，被告乙○○所辯上情，無非卸責之詞，不足採信，事證明確，被告乙
    ○○之犯行堪以認定。
三、核被告乙○○所為，係犯刑法第二百十六條、第二百十條之行使偽造私文書罪、
    第三百三十九條第一項之詐欺取財罪。又被告乙○○偽造「楊麗美」之署押於上
    開支票上背書之行為，係偽造私文書之部分行為，又其偽造私文書後，復持以行
    使，其偽造之低度行為為行使之高度行為所吸收，均不另論罪，僅論以使偽造私
    文書罪。又被告乙○○與同案被告顏定國間，就上開詐欺取財部分之犯行，有犯
    意聯絡及行為分擔，此部分應論以共同正犯。又被告乙○○持票借款時，顏定國
    並未在場，係自訴人要求有較具資力之人背書擔保，乙○○即未經其妯娌楊麗美
    同意，擅自在附表所示其中十五紙支票背面偽造「楊麗美」之署押名以為背書，
    因顏定國當時並未在場，故偽造背書部分，不得謂顏定國係共犯，附此敘明。被
    告乙○○多次詐欺、行使偽造私文書犯行，均時間緊接，手法相同，所犯各係同
    一罪名之罪，顯係基於概括之犯意，反覆實施，應依連續犯之規定各論以一罪。
    被告乙○○所犯上開行使偽造私文書、詐欺取財罪間，有方法結果之牽連關係，
    為牽連犯，應依同法第五十五條後段規定，應從一重之連續行使偽造私文書罪處
    斷。
四、原審予以論科，固非無見，惟查被告乙○○夥同其夫顏定國向自訴人詐取之金額
    高達二百二十五萬六千八百九十七元，迄未履行民事賠償責任，使自訴人損失不
    小，被告乙○○涉入不小（占廿紙支票中之十五紙，所背書之票面金額也不小）
    ，而原判決僅科處有期徒刑六月，並得易科罰金，量刑尚嫌過輕，自有未合，被
    告乙○○上訴否認詐欺，為無理由，自訴人甲○○上訴指摘原判決此部分量刑過
    輕，為有理由，原判決此部分自應予撤銷改判。審酌被告乙○○所詐金額達二百
    餘萬元，迄今仍未與自訴人達成民事和解，自訴人所受財物損害非輕等一切情狀
    ，爰仍依本院前審所判量處有期徒刑八月。又被告乙○○迄未和解理賠，不宜宣
    告緩刑，附此敘明。附表所示其中十五紙支票背面上偽造之「楊麗美」署押各一
    枚，計十五枚，依刑法第二百十九條之規定，不問屬於犯人與否，均宣告沒收。
據上論斷，應依刑事訴訟法第三百六十九條第一項前段、第三百六十四條、第二百九
十九條第一項前段、第三百四十三條，刑法第五十六條、第二百十六條、第二百十條
、第三百三十九條第一項、第五十五條、第二百十九條，罰金罰鍰提高標準條例第一
條前段，判決如主文。
中    華    民    國     九十二     年      十一      月      二十八    日
                              臺灣高等法院高雄分院刑事第九庭
                                  審判長法官  張明松
                                        法官  任森銓
                                        法官  張盛喜
右正本證明與原本無異。
如不服本判決應於收受本判決後十日內向本院提出上訴書狀，其未述上訴理由者，
並得於提起上訴後十日內向本院補提理由書狀（均須按他造當事人之人數附繕本)「
切勿逕送上級法院」。
                                      書記官  楊茱宜
中    華    民    國     九十二     年      十二      月       二       日
附錄：本判決論罪科刑法條：
刑法第二百十六條
行使第二百十條至第二百十五條之文書者，依偽造、變造文書或登載不實事項或使登
載不實事項之規定處斷。
刑法第二百十條
偽造、變造私文書，足以生損害於公眾或他人者，處五年以下有期徒刑。
刑法第三百三十九條第一項
意圖為自己或第三人不法之所有，以詐術使人將本人或第三人之物交付者，處五年以
下有期徒刑、拘役或科或併科一千元以下罰金。
附表：
┌──┬────┬────┬─────┬───────┬─────┬───────┬────┬────┬────┐
│ 編 │發 票 人│到 期 日│ 票據號碼 │ 帳        號 │ 面    額 │付    款    人│背 書 人│借 款 日│自訴人所│
│ 號 │        │        │          │              │（新台幣）│              │        │        │給付金額│
├──┼────┼────┼─────┼───────┼─────┼───────┼────┼────┼────┤
│ 一 │蔡旻璇  │86.05.06│ RW0000000│      08903-1 │  113,000 │台北區中小企業│成群公司│86.01.31│103,976 │
│    │        │        │          │              │          │銀行北三重分行│楊麗美  │       │        │
├──┼────┼────┼─────┼───────┼─────┼───────┼────┼────┼────┤
│ 二 │蔡旻璇  │86.05.11│ PY0000000│      08903-1 │   51,000 │台北區中小企業│楊麗美  │86.02.11│ 47,220 │
│    │        │        │          │              │          │銀行北三重分行│        │        │        │
├──┼────┼────┼─────┼───────┼─────┼───────┼────┼────┼────┤
│ 三 │研劦公司│86.05.09│ BV0000000│      441-0   │  247,000 │台南區中小企業│成群公司│86.02.14│229,780 │
│    │        │        │          │              │          │銀行府城分行  │楊麗美  │        │        │
├──┼────┼────┼─────┼───────┼─────┼───────┼────┼────┼────┤
│ 四 │乙○○  │86.05.14│ EA0000000│ 00-000000000 │  182,600 │世華聯合商業銀│成群公司│86.02.24│170,288 │
│    │        │        │          │              │          │行高雄分行    │楊麗美  │        │        │
├──┼────┼────┼─────┼───────┼─────┼───────┼────┼────┼────┤
│ 五 │研劦公司│86.05.15│ CN0000000│      000000-0│  218,000 │富邦銀行台南分│成群公司│86.02.24│203,339 │
│    │        │        │          │              │          │行            │楊麗美  │        │        │
├──┼────┼────┼─────┼───────┼─────┼───────┼────┼────┼────┤
│ 六 │乙○○  │86.05.25│ EA0000000│ 00-000000000 │  118,000 │世華聯合商業銀│成群公司│86.03.03│109,866 │
│    │        │        │          │              │          │行高雄分行    │楊麗美  │        │        │
├──┼────┼────┼─────┼───────┼─────┼───────┼────┼────┼────┤
│ 七 │蔡旻璇  │86.05.14│ PY0000000│      08903-1 │   55,740 │台北區中小企業│成群公司│86.03.05│ 52,566 │
│    │        │        │          │              │          │銀行北三重分行│顏定國  │        │        │
├──┼────┼────┼─────┼───────┼─────┼───────┼────┼────┼────┤
│ 八 │乙○○  │86.05.20│ EA0000000│ 00-000000000 │   52,980 │世華聯合商業銀│成群公司│86.03.05│ 49,536 │
│    │        │        │          │              │          │行高雄分行    │顏定國  │        │        │
├──┼────┼────┼─────┼───────┼─────┼───────┼────┼────┼────┤
│ 九 │蔡旻璇  │86.05.31│ PY0000000│      08903-1 │   88,000 │台北區中小企業│楊麗美  │86.03.12│ 82,233 │
│    │        │        │          │              │          │銀行北三重分行│        │        │        │
├──┼────┼────┼─────┼───────┼─────┼───────┼────┼────┼────┤
│ 十 │乙○○  │86.05.30│ EA0000000│ 00-000000000 │   82,500 │世華聯合商業銀│楊麗美  │86.03.14│ 77,332 │
│    │        │        │   │              │          │行高雄分行    │        │        │        │
├──┼────┼────┼─────┼───────┼─────┼───────┼────┼────┼────┤
│ 十一 │乙○○  │86.06.06│ EA0000000│ 00-000000000 │   98,000 │世華聯合商業銀│        │86.03.21│ 91,844 │
│    │        │        │          │              │          │行高雄分行    │        │        │        │
├──┼────┼────┼─────┼───────┼─────┼───────┼────┼────┼────┤
│ 十二 │研劦公司│86.06.13│ PC0000000│   00-0000000 │  186,500 │台南市第七信用│成群公司│86.03.25│174,565 │
│    │        │        │          │              │          │合作社保安分社│楊麗美  │        │        │
├──┼────┼────┼─────┼───────┼─────┼───────┼────┼────┼────┤
│ 十三 │乙○○  │86.06.22│ EA0000000│ 00-000000000 │  118,900 │世華聯合商業銀│楊麗美  │86,04.01│110,881 │
│    │ │        │          │              │          │行高雄分行    │        │        │        │
├──┼────┼────┼─────┼───────┼─────┼───────┼────┼────┼────┤
│ 十四 │乙○○  │86.06.22│ EA0000000│ 00-000000000 │  185,000 │世華聯合商業銀│楊麗美  │86.04.03│176,068 │
│    │        │        │          │              │          │行高雄分行    │        │        │        │
├──┼────┼────┼─────┼───────┼─────┼───────┼────┼────┼────┤
│ 十五 │研劦公司│86.06.06│ PC0000000│   00-0000000 │   16,790 │台南市第七信用│成群公司│86,04,10│ 16,062 │
│    │        │        │          │              │          │合作社保安分社│        │        │        │
├──┼────┼────┼─────┼───────┼─────┼───────┼────┼────┼────┤
│ 十六 │乙○○  │86.06.28│ EA0000000│ 00-000000000 │  158,000 │世華聯合商業銀│楊麗美  │86.04.10│147,913 │
│    │        │        │          │              │          │行高雄分行    │        │        │        │
├──┼────┼────┼─────┼───────┼─────┼───────┼────┼────┼────┤
│ 十七 │研劦公司│86.06.22│ PC0000000│   00-0000000 │  181,000 │台南市第七信用│楊麗美  │86.04.14│170,800 │
│    │        │        │          │              │          │合作社保安分社│        │        │        │
├──┼────┼────┼─────┼───────┼─────┼───────┼────┼────┼────┤
│ 十八 │乙○○  │86.06.30│ EA0000000│ 00-000000000 │  120,000 │世華聯合商業銀│成群公司│86.04.18│112,900 │
│    │        │        │          │              │          │行高雄分行    │顏定國  │        │        │
├──┼────┼────┼─────┼───────┼─────┼───────┼────┼────┼────┤
│ 十九 │乙○○  │86.07.03│ EA0000000│ 00-000000000 │  207,890 │世華聯合商業銀│楊麗美 │86.04.25│196,299 │
│    │        │        │          │              │          │行高雄分行    │        │        │        │
├──┼────┼────┼─────┼───────┼─────┼───────┼────┼────┼────┤
│ 二十 │研劦公司│86.07.14│ PC0000000│   00-0000000 │  124,383 │台南市第七信用│楊麗美  │86.04.16│116,439 │
│    │        │        │          │              │          │合作社保安分社│        │（較遲存│        │
│    │        │        │          │              │          │              │        │入承兌）│        │
├──┴────┴────┴─────┴───────┴─────┴───────┴────┴────┴────┤
│票面金額計二百六十萬五千二百八十三元，自訴人實際給付金額二百二十五萬六千八百九十七元。                        │
└───────────────────────────────────────────────────────┘
 Ｋ


司法院資訊處製作；財團法人民間司法改革基金會備份。
